臺灣高等法院民事判決　　　　　　　　　　　　　　　　九十三年度上字第四六號
　上　訴　人　乙○○
　訴訟代理人　吳誠修律師
　複　代理人　林維堯律師
　被　上訴人　甲○○
　訴訟代理人　顏光嵐律師
　　　　　　　陳秋菊律師
右當事人間請求拆屋還地事件，上訴人對於中華民國九十二年十二月十一日臺灣臺北
地方法院九十二年度訴字第四號第一審判決提起上訴，本院於中華民國九十三年四月
二十日辯論終結，判決如左：
    主      文
上訴駁回。
第二審訴訟費用由上訴人負擔。
    事實及理由
一、上訴人起訴主張：坐落臺北市○○區○○段三小段五九三地號土地（重測前地號
    ：內湖段馬明潭小段二一之四地號，下稱系爭土地）為上訴人所有，詎被上訴人
    所有之建物，如原判決附圖（下同）臺北市古亭地政事務所土地複丈成果圖丙部
    分，面積二四點四三平方公尺之建物，並無任何占有權源，竟占用上訴人所有之
    系爭土地，爰本於民法第七百六十七條第一項規定之法律關係，求為命被上訴人
    應將坐落臺北市○○區○○段三小段五九三地號如臺北市古亭地政事務所土地複
    丈成果圖丙部分，面積二四點四三平方公尺建物拆除，並將土地交還上訴人之判
    決。（上訴人於原審另起訴坐落台北市○○區○○段三小段五六三地號如附圖甲
    部分所示，面積八點二八平方公尺、同小段五六四地號如附圖土地複丈成果圖乙
    部分所示，面積二七點四六平方公尺建物，原判決命被上訴人應將之拆除，並將
    土地交還上訴人。而駁回上訴人關於系爭土地部分之訴。上訴人就原判決敗訴部
    分上訴）上訴之聲明：(一)原判決關於上訴人敗訴部分廢棄。(二)右廢棄部分，被上
    訴人應將坐落臺北市○○區○○段三小段五九三地號如附圖丙部分面積二四點四
    三平方公尺建物拆除並將土地交還上訴人。(三)第一、二審訴訟費用由被上訴人負
    擔。(四)上訴人願供擔保請准宣告假執行。
二、被上訴人則以：被上訴人所有坐落上開五九三地號土地上之建物（下稱系爭建物
    ），係繼受自被上訴人之母汪梅敬肅而來，而汪梅敬肅則係於民國（下同）五十
    年一月二十日向訴外人張振雲購買該系爭建物，至張振雲則係於四十八年九月二
    十日與系爭五九三地號土地之原所有權人鄭引訂立未定期限之土地租賃契約書，
    即於該土地上建築系爭建物後，於前揭日期出售予汪梅敬肅，並由汪梅敬肅受讓
    張振雲與鄭引間之租賃契約，成為該土地之承租人，依約定支付租金予出租人鄭
    引。嗣後並由被上訴人與鄭萬全（即鄭引之子）繼受該租賃契約（下稱系爭租賃
    契約），此經鄭萬全於原審到庭證稱系爭租賃契約為真正，故被上訴人為系爭建
    物坐落基地之承租人，合法使用系爭土地，上訴人指摘系爭租賃契約並非真正，
    自無理由。依民法第四百二十六條之二規定，出租人鄭萬全出賣基地時，被上訴
    人自有依同樣條件優先承買之權，出賣人鄭萬全自應將出賣條件以書面通知被上
    訴人行使優先承買權。查上訴人係於九十一年三月二十六日因拍定取得系爭土地
    所有權，惟於強制執行程序中，被上訴人未曾接獲任何執行法院或出租人鄭萬全
    之通知，依據民法第四百二十六條之二之規定，不得對抗優先承購權人即被上訴
    人，上訴人稱無民法第四百二十六條之一、之二之適用，顯有誤解，上訴人自無
    權請求被上訴人拆屋還地等語，資為抗辯。答辯聲明：(一)上訴駁回。(二)訴訟費用
    由上訴人負擔。(三)如受不利判決，被上訴人願供擔保請准宣告免為假執行。
三、上訴人起訴主張：系爭五九三地號土地為上訴人所有。上訴人取得系爭土地之日
    期為九十一年三月二十六日，經拍賣取得。被上訴人所有如附圖丙部分所示，面
    積二四點四三平方公尺建物，占用上訴人所有之系爭土地之事實，為兩造所不爭
    執，並有土地登記簿謄本在卷可證，復經原審會同臺北市古亭地政事務所派員履
    勘測量屬實，製有土地複丈成果圖附卷可稽，堪信為真實。本件兩造之主要爭執
    點應在於：被上訴人就系爭五九三地號土地是否得主張係基地承租人而有土地法
    第一百零四條規定之優先承買權而得拒絕返還？茲析述如下。
四、查上訴人所有系爭五九三地號土地，係於九十一年三月二十六日因拍賣而取得者
    ，有上訴人所提出之台北市土地登記謄本一件可稽（見原審卷第十二頁），並經
    原法院依上訴人聲請調取該院九十年度執字第二五七一號民事執行卷查核結果屬
    實。查被上訴人所有坐落系爭土地上之系爭建物，係繼受自其母汪梅敬肅（即梅
    敬肅）而來，而汪梅敬肅則係於五十年一月二十日向訴外人張振雲購買該系爭建
    物，至張振雲則係於四十八年九月二十日與系爭五九三地號土地之原所有權人鄭
    引訂立未定期限之土地租賃契約書，即於該土地上建築系爭建物後，於前揭日期
    出售予汪梅敬肅，並由汪梅敬肅受讓張振雲與鄭引間之租賃契約，成為該土地之
    承租人，依約定支付租金予出租人鄭引，嗣後並由被上訴人與鄭萬全（即鄭引之
    子）繼受該租賃契約等情，業據被上訴人提出土地租賃契約書、房屋買賣契約、
    土地登記簿各一件、及交付租金收據二紙為證（（見原審卷卷第四五頁至第五一
    頁、第七三頁至第七五頁），並據證人鄭萬全到庭結證屬實。上訴人雖認證人鄭
    萬全所言不實在云云，惟查，證人鄭萬全所陳核與上開書證相符，而該等書證經
    原法院當庭核對其正本相符，堪認屬實。
五、上訴人上訴意旨雖辯稱：系爭土地租賃契約書內所有文字及土地出租人、承租人
    、見證人等之姓名、住址均係一人筆跡，並無土地出租人、承租人、見證人之簽
    名，而所蓋印章之印文亦甚模糊不清，此份契約顯非真正。又前述土地租賃契約
    書第一條記載：「甲方經承繼鄭秋木之土地坐落木柵鄉內湖字馬明潭貳壹之肆地
    號參厘貳毛分伍糸：：」等字句，但經調閱舊土地登記簿謄本發現五十一年簽訂
    該被證一之土地租賃契約書時之所有權係高引並非鄭引，證人鄭萬全雖到庭作證
    高引即是其母鄭引，但五十一年間鄭萬全之母正名係「高引」而土地登記謄本上
    亦載明所有權人為「高引」，則高引如確就其所有之系爭五九三地號與張振雲簽
    訂土地租賃契約，出租人何以不寫「高引」而寫為「鄭引」，可見該土地租賃契
    約並非真正所有權人「高引」所簽云云。惟查：
(一)、系爭土地租賃契約書及房屋買賣契約書正本，被上訴人業於原審九十二年六月
      十九日庭訊時庭呈，經承審法官核對無誤，上訴人對此已表示形式上並不爭執
      （見原審卷第四五至五一頁）。且觀諸土地租賃契約書後之印文，亦甚清晰，
      則上訴人辯稱該等證物所蓋印章之印文模糊不清，契約書顯非真正云云，顯不
      足採信。
(二)、又土地租賃契約書之文字雖出於同一字跡，然該租賃契約書後之土地出租人、
      承租人、見證人等均有用印於其上。按民法第三條第二項「如有用印章代簽名
      者，其蓋章與簽名生同等效力」之規定，該等用印與簽名具同一效力，系爭契
      約自屬有效。況查，土地出租人鄭引之繼承人鄭萬全，業於九十二年六月十九
      日於原審時出庭證稱「（請問是否為證人母親的簽名？）我母親（即鄭引）不
      會寫字，都是用印章。很早之前就是被上訴人的父母親與我父母親交易」、「
      （你母親租金一年收多少？）以前是用稻米，不是用錢。不用稻米，就計算現
      金。」、「（收據上面是否證人母親的印章）是」（見原審卷第八三至八六頁
      ）足見系爭土地出租人之繼承人已證稱系爭租賃契約為真正，則被上訴人對系
      爭房地享有合法之使用權，堪予認定。
(三)、又查系爭土地之所有權人原為「鄭秋木」（即鄭引之父、鄭萬全之外祖父），
      後「鄭引」（即鄭萬全之母）繼承取得該土地之所有權，而「鄭引」再將該土
      地贈與其子「鄭萬全」，復由上訴人拍定取得該土地之所有權，有土地登記謄
      本在卷可稽。而查，土地登記謄本上之所有權人「高引」，實為「鄭引」之誤
      繕，有
      等語可證，且土地登記謄本上之所有權人高引之住址，亦與
      引原住「木柵建興里九鄰馬明路八四號」相同（見原審卷第九四頁）。益加可
      證證人鄭萬全之母之正名原即為「鄭引」，則以「鄭引」之正名與被上訴人簽
      立系爭土地租賃契約書，並無任何不法之處。
(四)、況查上訴人於原審九十二年七月十七日庭訊時，承審法官問「關於高引與鄭引
      是否為同一人之問題，上訴人有無意見？」，上訴人之訴訟代理人答稱「沒有
      」（見原審卷第一四七頁）。足見被上訴人提出之土地租賃契約書之所有權人
      雖載明係高引，惟係錯誤，嗣後已更正為鄭引，故高引與鄭引實為同一人之事
      實，非但證人鄭萬全指證稽詳，上訴人於原審亦當庭表示並無意見不爭執，是
      上訴人猶於上訴後執此再為爭執，即非可採。
六、按「出租人於租賃物交付後，承租人占有中，縱將其所有權讓與第三人，其租賃
    契約，對於受讓人仍繼續存在。」民法第四百二十五條第一項定有明文。（按民
    法債編施行法第二十四條規定，於民法債編施行前所定之租賃契約，於施行後其
    效力依民法債編之規定）。本件土地租賃契約，出租人業由鄭引之子鄭萬全繼承
    ，鄭萬全將租賃物基地出賣，將所有權讓與予上訴人，其租賃契約，對於受讓人
    即上訴人仍繼續存在。被上訴人自仍係本於土地租賃契約，合法占有系爭土地，
    並非無權占有。且按「基地出賣時，地上權人、典權人或承租人有依同樣條件優
    先購買之權。房屋出賣時，基地所有權人有依同樣條件優先購買之權。其順序以
    登記之先後定之。前項優先購買權人，於接到出賣通知後十日內不表示者，其優
    先權視為放棄。出賣人未通知優先購買權人而與第三人訂立買賣契約者，其契約
    不得對抗優先購買權人。」又「租用基地建築房屋，出租人出賣基地時，承租人
    有依同樣條件優先承買之權。承租人出賣房屋時，基地所有人有依同樣條件優先
    承買之權。前項情形，出賣人應將出賣條件以書面通知優先承買權人。優先承買
    權人於通知達到後十日內未以書面表示承買者，視為放棄。出賣人未以書面通知
    優先承買權人而為所有權之移轉登記者，不得對抗優先承買權人。」土地法第一
    百零四條、民法第四百二十六條之二所分別定有明文。查被上訴人既為系爭五九
    三號土地之合法承租人，依前揭民法第四百二十六條之二之規定，出租人鄭萬全
    出賣基地時，被上訴人自有依相同條件優先承買之權。出賣人鄭萬全並應將出賣
    條件以書面通知被上訴人得行使優先承買權（最高法院六十二年臺上字第二九六
    二號判例要旨參照）。而查上訴人係於九十一年三月二十六日因拍定取得系爭土
    地所有權，故土地之出賣人（即債務人）鄭萬全於拍定時自應以書面通知被上訴
    人行使優先承購權。惟查於強制執行過程中，執行法院並未通知被上訴人行使優
    先承買權，出租人鄭萬全亦未為通知，依上開之規定，鄭萬全即不得對抗優先承
    購權人即被上訴人，上訴人自亦無權請求被上訴人就系爭五九三號土地為拆屋還
    地。
七、上訴人上訴意旨雖又主張前開張振雲與鄭引所訂定之土地租賃契約書，係未定期
    限之租賃契約，且該租賃契約並未經公證，依民法第四百二十五條第二項之規定
    ，該租賃契約對於上訴人自不適用，被上訴人無該條所規定買賣不破租賃原則之
    適用。且民法第四百廿五條第二項所稱之「未經公證之不動產租賃契約」當然包
    括土地及其定著物之租賃契約在內，原判決竟認民法第四百二十五五條第二項規
    定僅適用房屋租賃對基地租賃不適用，顯然違背民法第六十六條第一項規定。至
    於所謂施行前「發生」者，應係指買賣之發生非租賃發生，因該條係買賣不破租
    賃之規定，重點在於出租人將不動產讓與他人時，不動產上有無租賃關係存在，
    故如在修正後讓與不動產者，當有民法第四百廿五條第二項之適用云云。惟查八
    十八年四月二十一日修正民法債編時，雖將民法第四百二十五條第一項增列「承
    租人占有中」等文字，並增列第二項：「前項規定，於未經公證之不動產租賃契
    約，其期限逾五年或未定期限者，不適用之。」，惟該項規定係修正後所增訂之
    限制，依法律不朔及既往原則，如認其事項有朔及適用之必要者，即應於施行法
    中明白規定，是以民法債編施行法第一條規定：「民法債篇施行前發生之債，除
    本施行法有特別規定外，不適用民法債編之規定。其在修正施行前發生者，除本
    施行法有特別規定外，不適用修正施行後之規定。」而關於租地建屋之基地租賃
    ，施行法第二十三條僅規定，「修正之民法第四百二十二條之一之規定，於民法
    債編修正施行前租用基地建築房屋者，亦適用之。」對於民法第四百二十五條第
    二項新增之限制，施行法並無特別規定，自不適用修正施行後之規定。查系爭土
    地租賃契約發生於四十八年九月二十日，其效力雖應依民法債編之規定（是以適
    用修正前之民法第四百二十五條第一項買賣不破租賃原則），然對於民法第四百
    廿五條第二項修正後所增訂之限制，依法律不朔及既往原則，施行法既無特別規
    定，自無適用修正後規定之餘地。上訴人執此主張，即非可採。
八、綜上所述，被上訴人辯稱就系爭五九三地號土地，被上訴人仍本於土地租賃契約
    ，合法占有，並非無權占有。且有土地法第一百零四條規定之優先承買權而得拒
    絕返還等語，應可採信。從而，上訴人主張被上訴人應將系爭五九三地號如附圖
    土地複丈成果圖所示丙部分，面積二四點四三平方公尺建物拆除，並將土地交還
    上訴人云云，為無理由，不應准許。其假執行之聲請亦失所附麗，應併予駁回。
    原審為上訴人敗訴之判決，及駁回其假執行之聲請，並無不合。上訴意旨指摘原
    判決不當，求予廢棄改判，為無理由，應予駁回。
九、本件事證已臻明確，兩造其餘之攻擊防禦方法及所提之證據，經審酌後認均無礙
    判決之結果，爰不予一一論述，附此敘明。
十、據上論結，本件上訴為無理由，爰判決如主文。
中　　　華　　　民　　　國　　九十三　　年　　　四　　　月　　二十七　　日
　                              民事第四庭
  　                                審判長法  官　林　敬　修
    　                                    法  官　劉　清　景
      　                                  法  官　藍　文　祥
正本係照原本作成。
如不服本判決，應於收受送達後二十日內向本院提出上訴書狀，其未表明上訴理由者
，應於提出上訴後二十日內向本院補提理由書狀（均須按他造當事人之人數附繕本）
上訴時應提出委任律師或具有律師資格之人之委任狀；委任有律師資格者，另應附具
律師資格證書及釋明委任人與受任人有民事訴訟法第四百六十六條之一第一項但書或
第二項（詳附註）所定關係之釋明文書影本。
中　　　華　　　民　　　國　　九十三　　年　　　四　　　月　　二十八　　日
　　　　　　　　　　　　　　　　　　　　　書記官　顧 倪 淑貞
附註：
民事訴訟法第四百六十六條之一（第一項、第二項）：
對於第二審判決上訴，上訴人應委任律師為訴訟代理人。但上訴人或其他法定代理人
具有律師資格者，不在此限。
上訴人之配偶、三親等內之血親、二親等內之姻親，或上訴人為法人、中央或地方機
關時，其所屬專任人員具有律師資格並經法院認為適當者，亦得為第三審訴訟代理人
。
